臺灣板橋地方法院刑事判決　　　　　　　100年度訴字第245號
公　訴　人　臺灣板橋地方法院檢察署檢察官
被　　　告　黃阿月
選任辯護人　林耀立律師
上列被告因殺人未遂案件，經檢察官提起公訴（100 年度偵字第
1300號），本院判決如下：
    主    文
黃阿月使人受重傷，未遂，處有期徒刑貳年，緩刑伍年，緩刑期
間付保護管束。扣案小武士刀壹把沒收。
    事    實
一、黃阿月與歐盛梅係婆媳關係，而具有家庭暴力防治法第3 條
    第3 款所稱之直系姻親家庭成員關係，惟黃阿月前與歐盛梅
    履因家事暨存款問題而有嫌隙，民國99年12月27日晚間11時
    許，黃阿月至友人處飲酒聊天畢返回新北市○○區○○路4
    段25號10樓住處房間內，復思及與歐盛梅間之前開嫌隙，心
    生不滿，竟持其前在外拾獲之小武士刀1 把（刀柄長約11.5
    公分、刀刃長約20.5公分、刀刃呈單面開鋒狀態，然尚非屬
    槍砲彈藥刀械管制條例及內政部公告查禁之管制刀械，黃阿
    月此部分所涉違反槍砲彈藥刀械管制條例犯嫌，因經檢察官
    另為不起訴處分）至歐盛梅及其夫林慶華之房間門口敲門尋
    釁，經歐盛梅應門，黃阿月即告以不要向外人提及家中事務
    等語後，黃阿月認歐盛梅竟未予置理，雖黃阿月主觀上預見
    胸、腹部係人體重要部位，若持刀械刺向他人胸、腹部，可
    能造成他人胸、腹部臟器毀敗或嚴重受損，而對人之身體或
    健康，有重大不治或難治之重傷害結果，猶容任如有重傷害
    結果之發生亦不違背其本意之重傷害未必故意，驟然持前開
    小武士刀刺向歐盛梅胸、腹部，使之受有胸（壁）開放性傷
    口、腹（壁）開放性傷口、肝臟穿刺傷、低血容性休克等傷
    害倒地，歐盛梅之夫林慶華因在房內聽聞歐盛梅在房間門口
    大叫旋至房門口即見歐盛梅倒地流血，乃以電話向警消人員
    報案，由救護車將歐盛梅送往馬偕紀念醫院淡水分院急診就
    醫，歐盛梅且於99年12月28日凌晨0 時57分接受肝臟修補及
    右側開胸手術始倖免於重傷害之結果，警員則於99年12 月
    28日2 時許，至黃阿月前開住處逮捕黃阿月，並扣得上開小
    武士刀1 把，而查悉上情。
二、案經新北市政府警察局蘆洲分局移送臺灣板橋地方法院檢察
    署檢察官偵查後起訴。'
    理    由
壹、證據能力部分：
    本判決以下所引用之卷證資料（包含人證與文書證據），並
    無證據證明係公務員違背法定程序所取得；又被告以外之人
    於審判外之陳述，經核並無非出於自由意願而為陳述或遭違
    法取證及顯有不可信之情況；再卷內之文書證據，亦無刑事
    訴訟法第159 條之4 之顯有不可信之情況與不得作為證據之
    情形，且被告、辯護人迄本院言詞辯論終結前均未聲明異議
    ，依刑事訴訟法第159 條至159 條之5 之規定，均有證據能
    力，合先敘明。
貳、實體部分：
一、認定犯罪事實所憑之證據、理由
(一)、訊據被告對前開犯罪事實於本院審理中坦認在卷，並經證人
    歐盛梅、林慶華於警詢、偵查證述明確，而歐盛梅因被告本
    件持刀刺傷犯行，受有胸（壁）開放性傷口、腹（壁）開放
    性傷口、肝臟穿刺傷、低血容性休克等傷害，經救護車送往
    馬偕紀念醫院淡水分院急診就醫，且於99年12月28日凌晨0
    時57分接受肝臟修補及右側開胸手術始倖免於重傷害之結果
    等情，亦有馬偕紀念醫院淡水分院99年12月28日出具之診斷
    證明書可稽（見偵查卷第28頁），且有被告所有、持供本件
    犯行所用之小武士刀1 把扣案為憑，足徵被告前開自白核與
    事實相符，可以採信。
(二)、次按行為時因精神障礙或其他心智缺陷，致不能辨識其行為
    違法或欠缺依其辨識而行為之能力者，不罰。行為時因前項
    之原因，致其辨識行為違法或依其辨識而行為之能力，顯著
    減低者，得減輕其刑，刑法第19條第1 項、第2 項固分別定
    有明文；惟觀其立法理由揭示「…關於責任能力之內涵，依
    當前刑法理論，咸認包含行為人辨識其行為違法之能力，以
    及依其辨識而行為之能力，至責任能力有無之判斷標準，多
    認以生理學及心理學之混合立法體例為優，易言之，區分其
    生理原因與心理結果二者，則就生理原因部分，實務即可依
    醫學專家之鑑定結果為據，而由法官就心理結果部分，判斷
    行為人於行為時，究屬無責任能力或限制責任能力與否，在
    生理原因部分，以有無精神障礙或其他心智缺陷為準；在心
    理結果部分，則以行為人之辨識其行為違法，或依其辨識而
    行為之能力，是否屬不能、欠缺或顯著減低為斷。行為人不
    能辨識其行為違法之能力或辨識之能力顯著減低之情形，例
    如，重度智障者，對於殺人行為完全無法明瞭或難以明瞭其
    係法所禁止；行為人依其辨識違法而行為之能力欠缺或顯著
    減低之情形，例如，患有被害妄想症之行為人，雖知殺人為
    法所不許，但因被害妄想，而無法控制或難以控制而殺害被
    害人…」。又飲酒至醉，陷於辨識行為違法或依其辨識而行
    為之能力顯著減低者，原為一時之精神狀態，非若精神病患
    之有持續性，故事後判斷行為人於行為時是否處於酒醉下辨
    識行為違法或依其辨識而行為之能力顯著減低之情況中，無
    從如對一般精神病患得就其生理、精神等狀況為鑑定，故應
    由法院綜合行為人行為時各種主客觀情形為合理推斷；查本
    案並無證據證明被告有何精神障礙或其他心智缺陷之情形，
    而細譯被告就本案犯行緣由、過程，於警詢中供認：於99年
    12月27日晚間20時許，我至前里長處所與里長的太太聊天時
    談及我與小兒子林慶華和他媳婦歐盛梅的事，我向他們訴苦
    我小兒子林慶華和他媳婦歐盛梅因要向我要回寄存在我這裡
    的存款30萬及25萬的結婚費用，我也曾告訴他們，若宜蘭的
    土地有賣掉再還給他們，但他們因為這樣已1 個多月都沒理
    我，也不跟我說話，但這25萬元，是我的「棺材本」，所以
    就沒還給他們，且媳婦從以前到現在，也常常對我大呼小叫
    的，相當不尊重我，我也常常體諒她，所以我就在27日早上
    至北市北投的「台北富邦」銀行提領了現金票55萬元指名給
    我小兒子林慶華，於當日晚間20時許，我就請我大兒子將現
    金票交還給我小兒子林慶華，然後我就到里長住處與里長太
    太聊天，當時就在里長太太那裡和她們喝酒聊天並聽我訴苦
    聊天，約至當晚22時許，我就離開回到家中，回到家中房內
    ，我喝了酒心情很不好就越想越氣，我本來要把（99年12月
    27日10時許，在北市北投區石牌捷運站旁邊花盆內拾獲的扣
    案小武士刀）拿去丟掉，後來我看到那把刀，我就帶著那把
    小武士刀至小兒子的房門前敲門，敲門後媳婦歐盛梅來開門
    ，我就告訴她不要到處去跟別人講一些家中的事，有事可以
    直接找我講，結果她還不理我，我一氣之下就持該把刀朝她
    身上刺下，後來我發現救護車就來到家中把她送到醫院等語
    （見偵查卷第11頁），是被告對本案之緣由肇因於其與歐盛
    梅間履因家事暨存款問題而有嫌隙，被告於案發當日至友人
    處飲酒聊天畢返回住處房間內，復思及與歐盛梅間之前開嫌
    隙，心生不滿，竟持扣案拾獲小武士刀至歐盛梅房間敲門尋
    釁，經歐盛梅應門，被告即告以不要向外人提及家中事務等
    語後，因認歐盛梅竟未予置理，即驟然持前開刀械刺向歐盛
    梅胸、腹部，使之倒地受傷等情，既猶可於犯後為警逮捕時
    清楚明確陳述，已徵其本案犯行當時雖有酒意，然尚無因飲
    酒而致其依辨識而行為之能力有顯著降低之情形，再斟酌被
    告於偵查中供認（你覺得拿1 把長刀朝1 個人的腹部插刺，
    人會不會有生命危險？）有，因為刀子很長，刺的部位也是
    會有生命危險部位等語（見偵查卷第63頁），亦見被告本案
    犯行當時雖有酒意，然並無因飲酒而致其辨識行為違法之能
    力有顯著降低之情形，即本院認依諸被告於本案行為時之言
    行、反應等客觀情狀綜合判斷，被告本案行為時尚無因精神
    障礙或其他心智缺陷，致不能辨識其行為違法或欠缺依其辨
    識而行為之能力，或致其辨識行為違法或依其辨識而行為之
    能力顯著減低之情形，辯護人主張被告行為時有上開責任能
    力瑕疵之情形，尚有誤會，附此敘明。
(三)、復按殺人罪之成立，必須行為人有使人喪失生命之故意，並
    實施殺害之行為，方足當之，是刑法上殺人罪與傷害罪之區
    別，端在以加害人於行為之初有無戕害他人生命之故意為斷
    ，而此一主觀之要件，既關係罪責之成立與否，自應憑證據
    予以證明，且不容有合理性懷疑之存在，倘缺乏此種故意，
    而僅在使他人成為重傷，而結果為重傷者，衹與使人受重傷
    之規定相當，要難遽以殺人未遂罪論處，迭經最高法院著有
    判例、判決足資參照（最高法院18年上字第1309號、19年上
    字第171 號、20年非字第104 號、51年度台上字第1291號、
    76年度台上字第2588號、90年度台上字第287 號等判決及48
    年台上字第33號判例意旨參照）；又行為人於行為時，是否
    確有殺害被害人之主觀故意，係隱藏於其心中而無從窺見，
    僅能依據事後勘查行為人行為時之相關客觀事實而為認定，
    亦即應就行為人行為與被害人衝突之原因、相對距離、行為
    人所用工具、被害人受創部位是否為致命部位、所受傷勢以
    及是否續行攻擊等客觀因素，予以綜合判斷而認定行為人於
    行為時是否具有殺人之故意，抑或係具有重傷害之故意；查
    ：
(1)、本案被告雖與歐盛梅履因家事暨存款問題而有嫌隙，案發當
    日被告復思及與歐盛梅間之前開嫌隙，心生不滿而持刀尋釁
    下，且認歐盛梅對被告所言未予置理，乃驟然持刀刺向歐盛
    梅胸腹部等情，事證業如前述，惟被告與歐盛梅間並無何深
    仇大恨，衡情被告端不會僅為歐盛梅對其詢問話題未予置理
    之細故，即生非置歐盛梅於死之動機及決意，且歐盛梅於偵
    查中亦證稱：我就起來開門，開門之後，我看到婆婆，我記
    不得她有沒有跟我說話等語在卷（見偵查卷第64頁），則歐
    盛梅既自承未有印象被告本案犯行時是否有與被告對話，則
    被告辯稱係見歐盛梅對被告之詢問未予置理，其因一時氣憤
    失控等語，即非無可能，已難遽認被告有殺人犯意。
(2)、再被告持刀刺向歐盛梅，使之受有受有胸（壁）開放性傷口
    、腹（壁）開放性傷口、肝臟穿刺傷、低血容性休克等傷害
    倒地，且於99年12月28日凌晨0 時57分在馬偕紀念醫院淡水
    分院接受肝臟修補及右側開胸手術，是以被告持刀刺向歐盛
    梅胸腹使之受有嚴重之傷害結果，客觀上固足認被告之行為
    對歐盛梅之生命安全已具有極高程度之危險性，然核諸被告
    既手持利器並以之刺向歐盛梅胸腹部成傷，而以被告當時所
    持小武士刀之刀柄長約11.5公分、刀刃長約20.5公分、刀刃
    呈單面開鋒狀態等情，有偵查卷附之新北市政府警察局刀械
    鑑驗登記表暨所附鑑驗照片可稽（見偵查卷第71頁），是被
    告犯行當時所持小武士刀顯有相當程度之殺傷力，倘被告確
    有殺害歐盛梅之犯意，歐盛梅當時既手無寸鐵，勢難抵擋，
    衡情當不止於上揭身體部位之傷勢及程度而已，堪見被告下
    手力道尚非至為猛重，佐以被告於歐盛梅受傷後，並未持續
    攻擊，歐盛梅則旋由林慶華通報警消人員，嗣由救護車送醫
    急診，益徵被告當時並無進一步取人性命之後續動作，是被
    告所辯其無殺害歐盛梅之犯意，應可採認，自難僅依歐盛梅
    受傷之部位屬人體要害、傷勢亦非輕微，遽認被告即有殺人
    犯意，此外，本院復查無其他積極具體、確切之證據足資證
    明被告確有故意殺人之主觀犯意，惟衡諸被告為智識健全之
    成年人，對胸、腹部係人體重要部位，若持刀械刺向他人胸
    、腹部，可能造成他人胸、腹部臟器毀敗或嚴重受損，而對
    人之身體或健康，有重大不治或難治之重傷害結果，自不得
    諉為不知，詎被告猶仍持刀刺向歐盛梅胸腹部位，被告所為
    核有容任如有重傷害結果之發生，亦不違背其本意之重傷害
    未必故意，是被告當難辭使人受重傷故意之罪責，附此敘明
    。
二、應適用之法律、科刑審酌事油、沒收物之處理：
(一)、按家庭暴力防治法所稱家庭暴力，係指家庭成員間實施身體
    或精神上不法侵害之行為；所稱家庭暴力罪，係指家庭成員
    間故意實施家庭暴力行為而成立其他法律所規定之犯罪，家
    庭暴力防治法第2 條第1 項、第2 項分別定有明文；查被告
    與歐盛梅係婆媳關係，有個人基本資料查詢結果數紙附卷可
    憑，是被告與歐盛梅二人間具有家庭暴力防治法第3 條第3
    款所稱直系姻親之家庭成員關係，故核被告所為，係犯刑法
    第278 條第3 項、第1 項之使人受重傷未遂罪，且屬於對家
    庭成員間實施身體不法侵害之行為，自該當家庭暴力防治法
    所稱之家庭暴力罪，惟因家庭暴力防治法對於家庭暴力罪並
    無科處刑罰之規定，是以僅依刑法使人受重傷未遂罪予以論
    罪科刑即可；被告已著手於重傷害行為之實行，而未發生重
    傷害之結果，為未遂犯，爰依刑法第25條第2 項規定，減輕
    其刑；至公訴人雖認被告係基於殺人之不確定故意而持刀刺
    向歐盛梅腹部，認被告係犯刑法第271 條第2 項、第1 項之
    殺人未遂罪，然依前述，被告應係基於使人受重傷之未必故
    意而為，故被告所為應係成立使人受重傷未遂罪，而非殺人
    未遂罪，然公訴意旨所主張之犯罪事實，與本院所認定之犯
    罪事實，基本社會事實同一，爰變更起訴法條而為判決，併
    予敘明。
(二)、茲審酌被告不思理性解決糾紛，反因細故即持刀械刺傷歐盛
    梅使之成傷非微，被告所為甚屬不該，然審諸被害人歐盛梅
    迭於警詢、偵查中稱不要對被告提出任何告訴等語在卷，嗣
    更於本院審理中明確陳稱：被告一直以來對我很好，是喝酒
    才會出事，我願意原諒她，她很照顧我和小孩等語（見本院
    100 年3 月8 日審理筆錄），堪認歐盛梅對被告本案犯行亦
    與宥恕，復斟酌被告本案犯行之動機、手段、方法，暨被告
    之生活狀況、智識程度、犯後坦認犯行，態度良好等一切情
    狀，且斟酌被告乃一時衝動罹此重刑，其非基於重傷害之直
    接故意，犯罪情節非無憫恕之處，茲再依刑法第59條規定，
    酌減其刑後，量處如主文所示之刑，以資懲儆。末查，被告
    前未曾受有期徒刑以上刑之宣告，有臺灣高等法院被告前案
    紀錄表在卷可稽，審諸被告此次犯行，對於歐盛梅造成身體
    、精神等傷害非微，被告所為固屬不該，然考量被告犯後坦
    認犯行知所悔悟，與歐盛梅間且具有婆媳關係之情誼，歐盛
    梅復已對被告表示宥恕之意，兼衡被告復已年邁，其因一時
    失慮，偶罹刑典，本院認被告經此偵審程序之教訓後，應知
    所警愓，信無再犯之虞，因認前開對之所宣告之刑，以暫不
    執行為適當，爰併依刑法第74條第1 項第1 款規定，諭知緩
    刑5 年，用啟自新；惟因犯家庭暴力罪或違反保護令罪而受
    緩刑之宣告者，在緩刑期內應付保護管束，家庭暴力防治法
    第38條第1 項定有明文，茲被告與告訴人為婆媳關係，屬家
    庭暴力防治法之成員，已如前述，是被告本件前開犯行，屬
    於家庭暴力罪，而受緩刑之宣告，依前開規定，應於緩刑期
    間付保護管束，併此敘明。
(三)、扣案小武士刀1 把，係被告所有，持供本案犯罪所用之物，
    爰依刑法第38條第1 項第2 款規定，宣告沒收。
據上論斷，應依刑事訴訟法第299 條第1 項前段、第300 條，刑
法第278 條第3 項、第1 項、第25條第2 項、第59條、第74條第
1 項第1 款、第38條第1 項第2 款，家庭暴力防治法第38條第1
項，判決如主文。
本案經檢察官高智美到庭執行職務。
中    華    民    國   100    年    3     月    31    日
                  刑事第二十庭  審判長法  官  林家賢
                                      法  官  鄧雅心
                                      法  官  陳明偉
以上正本證明與原本無異。
如不服本判決，應於收受本判決後10日內向本院提出上訴書狀。
上訴書狀應敘述具體理由，未敘述上訴理由者，應於上訴期間屆
滿後20日內補提理由書狀於本院（均須按他造當事人之人數附繕
本，並請勿「逕送上級法院」）。
中    華    民    國   100    年    3     月    31    日
                                      書記官  陳玉心
附錄本案論罪科刑之主要法條：
中華民國刑法第278條
使人受重傷者，處 5 年以上 12 年以下有期徒刑。
犯前項之罪因而致人於死者，處無期徒刑或 7 年以上有期徒刑
。
第 1 項之未遂犯罰之。